---
title: "Datos simulados"
author: "Alejandro Henao  - David Gallego - Janick Reales"
date: "1/9/2020"
output: html_document
---

```{r setup, include=FALSE}
knitr::opts_chunk$set(echo = TRUE)
```

#### **Función para simulación de conjunto de datos**  

A continuación se procede a construir una función para generar un conjunto de datos con las variables MES, SEMANA, DIA_ANNO, COMUNA, BARRIO, CLASE y FECHAS_ESP a partir de  in intervalo y resolución temporal como entrada.  

```{r eval=FALSE}
### Función para predecir accidentalidad para un intervalo de tiempo
### La función toma el intervalo introducido y crea un data frame con las columnas
### FECHA, MES, SEMANA, DIA, COMUNA, BARRIO, CLASE y FECHAS_ESP
### Necesarias para predecir la accidentalidad por mes, semana o día


### se debe introducir ventana de tiempo en formato año/mes/dia
### resolución temporal: mes, semana, dia

acc_function <- function(Fecha_inicial, Fecha_final, resolucion_temp) {
        
  
        ### Librerías necesarias  
        library(stringi)
        library(lubridate)
        library(dplyr)
        library(plyr)
        #set.seed(12345)
        
        ### función que recibe fecha como entrada y la generaliza
        resolucion_temp <- tolower(resolucion_temp)
        freq_date = ifelse(resolucion_temp=="mes", "month", 
                           ifelse(resolucion_temp=="semana", "week", "day"))
        
        M <- seq(as.Date(Fecha_inicial), as.Date(Fecha_final), by=freq_date) 
        
        ## copiamos data requerida de dataframe df
        df2 <- select(accidentalidad, COMUNA, BARRIO, CLASE)

        ## se distribuyen las comunas y barrios para cada día del rango
        ## Para esto toca hacer un proceso iterativo ya que los barrios
        ## también son diferentes para cada comuna
        ## de igual forma se distribuyen las clases de accidente de acuerdo a la
        ## proporción de accidentes de cada comuna
        
        data_for_prediction <- data.frame()
        h = 0  ## contador
        ah=0   ## contador
        
        for (i in 1:(length(unique(df2$COMUNA)))) {
          
              ## filtro comuna i 
              comuna_filter <- subset(df2, COMUNA==unique(df2$COMUNA)[i])
              
              ## rango de fechas
              dates_range <- sort(rep(M, length(unique(comuna_filter$BARRIO))))
              
              
              ## filtro de barrios
              prob_bar <- table(comuna_filter$BARRIO)/length(comuna_filter$BARRIO) ## probabilidad accidentalidad barrio
              
              barrio0 <- sample(sort(unique(comuna_filter$BARRIO)), 
                               length(dates_range), replace = TRUE,
                                prob = prob_bar)
              
              
              
              ## filtro para clase
              prob_clas <- table(comuna_filter$CLASE)/length(comuna_filter$CLASE)  ## probabilidad de cada clase
              prob_clas <- prob_clas[which(prob_clas>0)]
              clases_acc <- sample(sort(unique(comuna_filter$CLASE)), length(dates_range), 
                                 replace=TRUE, prob = prob_clas) ## se asignan las clases con su probabilidad
            
            for (j in 1:length(dates_range)) {
              data_for_prediction[j+h, "FECHA"] <- dates_range[j]
              data_for_prediction[j+h,"COMUNA"] <- comuna_filter$COMUNA[1]
              data_for_prediction[j+h,"BARRIO"] <- barrio0[j]
              data_for_prediction[j+h,"CLASE"] <- clases_acc[j]
              
              ah = ah+1
            }
            
            h = h+ah
            ah=0
            

        }
        
        ## BALANCEO DE LOS DATOS
        ### se debe hacer para que la dimensión de los conjuntos simulados para
        ### dias, mes, y año sea lo más cercana a la de los datos reales de accidentalidad
        ### por año, y la predicción no de valores muy desfasados.  
        
        n <- dim(data_for_prediction)[1]
        
        if (resolucion_temp=="dia") {
          frac <- sample(1:n, 0.33*n, replace=TRUE)
          data_for_prediction <- data_for_prediction[frac,]
          
        } else {
          if (resolucion_temp=="semana") {
            frac <- sample(1:n, 0.28*n, replace=TRUE)
            data_for_prediction1 <- data_for_prediction
            data_for_prediction2 <- data_for_prediction[frac,]
            data_for_prediction <- rbind(data_for_prediction1, data_for_prediction2)
            
          } else {
            frac <- sample(1:n, 0.32*n, replace=TRUE)
            frac1 <- sample(1:n, 1.73*n, replace=TRUE)
            
            data_for_prediction1 <- data_for_prediction
            data_for_prediction2 <- data_for_prediction[frac,]
            
            data_for_prediction3 <- subset(data_for_prediction, CLASE %in% c(1,2,4,5))
            data_for_prediction3 <- data_for_prediction3[frac1, ]
              
              
            data_for_prediction <- rbind(data_for_prediction1, 
                                         data_for_prediction2,
                                         data_for_prediction3)
          }
        }

        ## se ordena por fecha
        data_for_prediction <- subset(data_for_prediction, CLASE %in% c(1,2,3,4,5))
        data_for_prediction <- data_for_prediction[order(data_for_prediction$FECHA),]
        
        
        ############## PARTE 2 ####################################
        ## Se adecuan los datos
        
        ## nombre del día
        data_for_prediction$DIA_NOMBRE <- weekdays(data_for_prediction$FECHA)
        data_for_prediction$DIA_NOMBRE <- toupper(stri_trans_general(data_for_prediction$DIA_NOMBRE,"Latin-ASCII"))
        
        ## fechas especiales
        data_for_prediction$FECHAS_ESP1 <- ifelse(data_for_prediction$DIA_NOMBRE %in% c("SABADO","DOMINGO"), "NO LABORAL", "LABORAL")
        data_for_prediction$FECHAS_ESP <- ifelse(data_for_prediction$FECHA %in% festivos$FECHA, "FESTIVO", data_for_prediction$FECHAS_ESP1)
        
        ## dia, semana, mes, periodo
        data_for_prediction$DIA_ANNO <- yday(data_for_prediction$FECHA)
        data_for_prediction$SEMANA <- week(data_for_prediction$FECHA)
        data_for_prediction$MES <- month(data_for_prediction$FECHA)
        data_for_prediction$PERIODO <- year(data_for_prediction$FECHA)
        
        
        ## variables a factores
        data_for_prediction$MES <- as.factor(data_for_prediction$MES)
        
        ## niveles
        levels(data_for_prediction$FECHAS_ESP) <- levels(accidentalidad$FECHAS_ESP)
        levels(data_for_prediction$CLASE) <- levels(accidentalidad$CLASE)
        levels(data_for_prediction$COMUNA) <- levels(accidentalidad$COMUNA)
        levels(data_for_prediction$MES) <- levels(accidentalidad$MES)
        
        ## SEMANA a numéricas
        data_for_prediction$SEMANA <- as.numeric(data_for_prediction$SEMANA)
        
        ## nombre de las clases
        data_for_prediction$CLASE_TEXT <- ifelse(data_for_prediction$CLASE==1, "ATROPELLO",
                                                 ifelse(data_for_prediction$CLASE==2, "CAIDA OCUPANTE",
                                                      ifelse(data_for_prediction$CLASE==3, "CHOQUE",
                                                        ifelse(data_for_prediction$CLASE==4, "OTRO",
                                                        "VOLCAMIENTO"))))
        
        ## data final
        data_for_prediction <- select(data_for_prediction, FECHA, PERIODO, MES, FECHAS_ESP, CLASE_TEXT,
                                      SEMANA, DIA_ANNO, COMUNA, BARRIO, CLASE)
        
        data_for_prediction
                
}

```  


#### **Función para predicción de accidentalidad**  


Ahora se crea una función que toma como entrada un conjunto de datos y resolución temporal para realizar la predicción de accidentalidad.  

```{r eval=FALSE}
## Función para predicción 
##a esta función se le indican los datos y la resolución para la que se quiere predecir

pred_function <- function(datos, resolucion_temp) {
  
  library(randomForest)
  
  resolucion_temp <- tolower(resolucion_temp)
  modelo_pred <- ifelse(resolucion_temp=="mes", 3, 
                        ifelse(resolucion_temp=="semana", 2, 1))
  
  if (modelo_pred == 1) {
    new_pred <- predict(modeloRF_dia_2, newdata=datos)
    new_pred <- ifelse(new_pred<=0, 0, new_pred)
    datos$PRED <- round(new_pred)
    salida = datos[,c("FECHA", "CLASE_TEXT", "PRED")]
    
  } else {
    
    if (modelo_pred == 2) {
      new_pred <- predict(modeloRF_sem_2, newdata=datos)
      new_pred <- ifelse(new_pred<=0, 0, new_pred)
      #new_pred <- abs(new_pred)
      datos$PRED <- round(new_pred)
      salida = datos[,c("SEMANA", "CLASE_TEXT", "PRED")]
      
    } else {
      
      new_pred <- predict(modeloRF_mes_2, newdata=datos)
      new_pred <- ifelse(new_pred<0, 0, new_pred)
      #new_pred <- abs(new_pred)
      datos$PRED <- round(new_pred)
      salida = datos[,c("MES", "CLASE_TEXT","PRED")]
    }
  }
  
  
  ## salida
  library(reshape2)
  library(dplyr)
  
  if (resolucion_temp == "dia") {
      predicciones <- dcast(salida, FECHA~CLASE_TEXT, value.var="PRED", fun.aggregate = sum)
  } else {
    if (resolucion_temp == "semana") {
      predicciones <- dcast(salida, SEMANA~CLASE_TEXT, value.var="PRED", fun.aggregate = sum)
    } else {
      predicciones <- dcast(salida, MES~CLASE_TEXT, value.var="PRED", fun.aggregate = sum)
    }
  }
  
  predicciones
  
}
```  

Se comprueba el funcionamiento de las funciones anteriores.  

```{r eval=FALSE}
data_in <- acc_function("2018/1/1", "2018/1/31", "mes")


## prediction 1
predicciones <- pred_function(data_in, "mes")
predicciones
```  

```{r eval=FALSE}
### valores reales
subdia <- subset(trainSet_sem, PERIODO==2017)
dcast(testSet_mes, MES~CLASE, value.var="CANTIDAD", fun.aggregate = sum)
```  

#### **Creación de Conjunto de Datos para Agrupamiento**  


```{r eval=FALSE}
## conjunto de datos
detach(package:dplyr)
library(dplyr)
acc_barrio <- df %>% 
              group_by(FECHA, COMUNA, BARRIO, DIA_NOMBRE, MES_NOMBRE, FECHAS_ESP) %>%
              summarise(CANTIDAD=n())

head(acc_barrio)
```  

```{r eval=FALSE}
### conteo de accidentes por barrio
prom_acc.barrio <- acc_barrio %>% 
  group_by(BARRIO) %>%
  summarise(PROM_ACCIDENTES=mean(CANTIDAD))

prom_acc.barrio
```

```{r eval=FALSE}
## se calcula la distribución de accidentes por comuna
## proporción de acidentes de la comuna que corresponden al barrio específico

## primero se calcula el total de accidentes por barrio y comuna
acc.comuna_barrio <- acc_barrio %>% 
  group_by(COMUNA, BARRIO) %>%
  summarise(Total_acc_barrio=sum(CANTIDAD))

## se calcula el total de accidentes de cada comuna
total_acc_comuna <-  acc_barrio %>% 
  group_by(COMUNA) %>%
  summarise(Acc_comuna=sum(CANTIDAD))

## se cancula la proporción de accidentes por barrio
prop.acc_barrio <- data.frame()

h=0
ah=0

for (i in 1:dim(total_acc_comuna)[1]) {
  
  acc_comuna <- subset(acc.comuna_barrio, COMUNA==total_acc_comuna$COMUNA[i])
  
  for (j in 1:dim(acc_comuna)[1]) {
      prop.acc_barrio[j+h,"BARRIO"] = acc_comuna$BARRIO[j]
      prop.acc_barrio[j+h,"PROP_ACCIDENTES"] = acc_comuna$Total_acc_barrio[j]/total_acc_comuna$Acc_comuna[i]
      ah = ah+1
  }
  
  h = h+ah
  ah = 0
}

## resultado
prop.acc_barrio
```

```{r eval=FALSE}
### día de semana con más accidentes por barrio
max.week_day_barrio <- acc_barrio %>% 
  group_by(BARRIO, DIA_NOMBRE) %>%
  summarise(max_accidentes=sum(CANTIDAD))


max.week_day_barrio2 <- data.frame()
## iterando
barrios1 <- unique(max.week_day_barrio$BARRIO)
for (i in 1:length(barrios1)) {
  sub_acc <- subset(max.week_day_barrio, BARRIO==barrios1[i])
  max_acc <- which(sub_acc$max_accidentes == max(sub_acc$max_accidentes))[1]
  
  max.week_day_barrio2[i, "BARRIO"] <- sub_acc$BARRIO[max_acc]
  max.week_day_barrio2[i, "DIA_NOMBRE"] <- sub_acc$DIA_NOMBRE[max_acc]
}

## nombre del día a factor
max.week_day_barrio2$DIA_NOMBRE <- factor(max.week_day_barrio2$DIA_NOMBRE,
                                          levels = c("LUNES", "MARTES",
                                                     "MIERCOLES", "JUEVES", 
                                                     "VIERNES", "SABADO", "DOMINGO"))

## nombre del día numérico
max.week_day_barrio2$DIA_NOMBRE <- as.numeric(max.week_day_barrio2$DIA_NOMBRE)

## resultado
max.week_day_barrio2
```

```{r eval=FALSE}
## tasa accidentes día laboral
tasa_acc_lab <- subset(acc_barrio, FECHAS_ESP == "LABORAL")

tasa_acc_lab <- tasa_acc_lab %>%
  group_by(BARRIO) %>%
  summarise(ACC_DIA_LABORAL = sum(CANTIDAD))

tasa_acc_lab
```

```{r eval=FALSE}
## tasa accidentes día NO laboral
tasa_acc_noLab <- subset(acc_barrio, FECHAS_ESP %in% c("NO LABORAL", "FESTIVO"))

tasa_acc_noLab <- tasa_acc_noLab %>%
  group_by(BARRIO) %>%
  summarise(ACC_DIA_NoLABORAL = sum(CANTIDAD))

tasa_acc_noLab
```  

Se unen los datos en un mismo conjunto.  

```{r eval=FALSE}
## se unen los datos en uno
detach(package:plyr)
library(plyr)
data_clustering <- join_all(list(prom_acc.barrio, prop.acc_barrio, max.week_day_barrio2, tasa_acc_lab, tasa_acc_noLab))
data_clustering
```




