
```{r setup, include=FALSE}
knitr::opts_chunk$set(echo = TRUE)
```


```{r echo=FALSE}
# - Librerias
library(dplyr)
library(stringi)
library(lubridate)
library(reshape)
library(RColorBrewer)
library(randomForest)
```

## Fuente de datos

Para la realización de este trabajo se utilizaron las bases de datos de accidentalidad alojadas en el portal [GeoMedellín](https://geomedellin-m-medellin.opendata.arcgis.com/datasets?t=movilidad) consultadas y descargadas el viernes 30 de julio de 2020. Las bases de datos se descargaron en archivos individuales correspondientes a los años 2014 - 2018.

```{r echo=FALSE}
# - Se cargan los archivos
bd_2014 <- read.csv("Bases_de_Datos_Fuente/Accidentalidad_georreferenciada_2014.csv", header = TRUE, sep  = ",", encoding = 'UTF-8')
bd_2015 <- read.csv("Bases_de_Datos_Fuente/Accidentalidad_georreferenciada_2015.csv", header = TRUE, sep  = ",", encoding = 'UTF-8')
bd_2016 <- read.csv("Bases_de_Datos_Fuente/Accidentalidad_georreferenciada_2016.csv", header = TRUE, sep  = ",", encoding = 'UTF-8')
bd_2017 <- read.csv("Bases_de_Datos_Fuente/Accidentalidad_georreferenciada_2017.csv", header = TRUE, sep  = ",", encoding = 'UTF-8')
bd_2018 <- read.csv("Bases_de_Datos_Fuente/Accidentalidad_georreferenciada_2018.csv", header = TRUE, sep  = ",", encoding = 'UTF-8')

# - Unimos los bd en un solo df
df <- do.call("rbind", list(bd_2014, bd_2015, bd_2016, bd_2017, bd_2018))

# - Eliminamos las bd que ya no se utilizaran
rm(bd_2014, bd_2015, bd_2016, bd_2017, bd_2018)

```

Posterior a la carga de cada una de las bases de datos, se decide unificar en una sola base de datos y observamos que tenemos una base de datos con `r dim(df)[1]` **filas** y `r dim(df)[2]` **columnas.**

Visualización de los primeros registros:

```{r}
# - visualizamos las primeras observaciones del archivo unificado
head(df)
```

```{r}
##  echo=FALSE, results='hide'
# - Visualializamos el nombre de las columnas o variables
names(df)
```

```{r}
# - Visualizamos sus características
str(df)
```

## Depuración de la base de datos unificada

Tras la exploración inicial de los datos, se identifican las principales acciones a realizar para depurar la base de datos:

- Eliminación de columnas repetidas.
- Eliminación de columnas que no aportan a los objetivos del trabajo.

```{r}
# - Eliminación de columnas queno se utilizarán
df <- select(df, -(X.U.FEFF.X:RADICADO), -HORA, -(DIRECCION:TIPO_GEOCOD), -DISENO, -X_MAGNAMED, -Y_MAGNAMED)
```

- Corrección y transformación de las variables asociadas a la fecha de los accidentes.

```{r echo=FALSE}
# - Corrección de fechas
df$FECHA <- substr(df$FECHA, 1, 10)
df$FECHA <- as.Date(df$FECHA, format = "%Y/%m/%d")

# - Eliminamos espacios en blanco de la variable DIA_NOMBRE
df$DIA_NOMBRE <- gsub(pattern = "(^ +| +$)", replacement = "", x = df$DIA_NOMBRE)

# - Diligenciamos el nombre del mes
df$MES_NOMBRE <-ifelse(df$MES == 1, "ENERO", df$MES_NOMBRE)
df$MES_NOMBRE <-ifelse(df$MES == 2, "FEBRERO", df$MES_NOMBRE)
df$MES_NOMBRE <-ifelse(df$MES == 3, "MARZO", df$MES_NOMBRE)
df$MES_NOMBRE <-ifelse(df$MES == 4, "ABRIL", df$MES_NOMBRE)
df$MES_NOMBRE <-ifelse(df$MES == 5, "MAYO", df$MES_NOMBRE)
df$MES_NOMBRE <-ifelse(df$MES == 6, "JUNIO", df$MES_NOMBRE)
df$MES_NOMBRE <-ifelse(df$MES == 7, "JULIO", df$MES_NOMBRE)
df$MES_NOMBRE <-ifelse(df$MES == 8, "AGOSTO", df$MES_NOMBRE)
df$MES_NOMBRE <-ifelse(df$MES == 9, "SEPTIEMBRE", df$MES_NOMBRE)
df$MES_NOMBRE <-ifelse(df$MES == 10, "OCTUBRE", df$MES_NOMBRE)
df$MES_NOMBRE <-ifelse(df$MES == 11, "NOVIEMBRE", df$MES_NOMBRE)
df$MES_NOMBRE <-ifelse(df$MES == 12, "DICIEMBRE", df$MES_NOMBRE)

# - Creamos una nueva columna para identificar la semana del mes
df$SEMANA <- week(df$FECHA)

# - Pasamos los datos a numéricos
df$DIA <- as.numeric(df$DIA)
df$MES <- as.numeric(df$MES)
df$PERIODO <- as.numeric(df$PERIODO)
```

- Normalización de los datos de tipo carácter (eliminación de tíldes, convertir todo en mayúsculas y homologar nombres)

```{r echo=FALSE}
# - Quitar tílder y convertir a mayúsculas
df$DIA_NOMBRE <- toupper(stri_trans_general(df$DIA_NOMBRE,"Latin-ASCII"))
df$COMUNA <- toupper(stri_trans_general(df$COMUNA,"Latin-ASCII"))
df$BARRIO <- toupper(stri_trans_general(df$BARRIO,"Latin-ASCII"))
df$CLASE <- toupper(stri_trans_general(df$CLASE,"Latin-ASCII"))
```

```{r echo=FALSE}
# - Normalizamos los valores de la variable CLASE
df$CLASE <- ifelse (df$CLASE == "", "OTRO", df$CLASE)
df$CLASE <- gsub("CAIDA DE OCUPANTE", "CAIDA OCUPANTE", df$CLASE, fixed = TRUE)
df$CLASE <- gsub("CHOQUE Y ATROPELLO", "CHOQUE", df$CLASE, fixed = TRUE)
df$CLASE <- gsub("CHOQUE ", "CHOQUE", df$CLASE, fixed = TRUE)
```

```{r echo=FALSE}
# - Correcciones a las columnas BARRIO y COLUMNA

# - Correcciones a nombre de barrios
df$BARRIO <- gsub("NO.1", "NO. 1", df$BARRIO, fixed = TRUE)
df$BARRIO <- gsub("NO.2", "NO. 2", df$BARRIO, fixed = TRUE)
df$BARRIO <- gsub("  ", " ", df$BARRIO, fixed = TRUE)
df$BARRIO <- gsub("BARRIOS DE JESUS", "BARRIO DE JESUS", df$BARRIO, fixed = TRUE)
df$BARRIO <- gsub("CENTRO ADMINISTRATIVO", "LA ALPUJARRA", df$BARRIO, fixed = TRUE)
df$BARRIO <- gsub("VILLA LILLIAM", "VILLA LILIAM", df$BARRIO, fixed = TRUE)

# - Categorizamos como SIN INFORMACION a los nombres de barrios y comunas que no se pueden identificar

df$COMUNA <- ifelse(df$COMUNA == "" |
                     df$COMUNA == "0" |
                     df$COMUNA == "In" |
                     df$COMUNA == "AU" |
                     df$COMUNA == "SN" |
                     df$COMUNA == "9086", "SIN INFORMACION", df$COMUNA) 

df$BARRIO <- ifelse(df$BARRIO == "" |
                    df$BARRIO == "0" |
                    df$BARRIO == "INST" |
                    df$BARRIO == "AUC1" |
                    df$BARRIO == "AUC2" |
                    df$BARRIO == "SIN NOMBRE", "SIN INFORMACION", df$BARRIO)

# - Creamos un vector manualmente con el nombre de TODAS las comunas de la ciudad
vector_comunas <- c("POPULAR","SANTA CRUZ", "MANRIQUE","ARANJUEZ","CASTILLA", 
             "DOCE DE OCTUBRE", "ROBLEDO", "VILLA HERMOSA", "BUENOS AIRES",
             "LA CANDELARIA", "LAURELES ESTADIO", "LA AMERICA", "SAN JAVIER",
             "EL POBLADO", "GUAYABAL", "BELEN", "CORREGIMIENTO DE SAN SEBASTIAN DE PALMITAS", 
             "CORREGIMIENTO DE SAN CRISTOBAL", "CORREGIMIENTO DE ALTAVISTA",
             "CORREGIMIENTO DE SAN ANTONIO DE PRADO", "CORREGIMIENTO DE SANTA ELENA")

# - Creamos un vector manualmente con solo los nombres de los corregimientos
vector_corregimientos <- c("CORREGIMIENTO DE SAN SEBASTIAN DE PALMITAS", 
             "CORREGIMIENTO DE SAN CRISTOBAL", "CORREGIMIENTO DE ALTAVISTA",
             "CORREGIMIENTO DE SAN ANTONIO DE PRADO", "CORREGIMIENTO DE SANTA ELENA")

# - A través de dos variables auxiliares, corregimos nombres de barrios y columnas que están trocados
df$AUX_BARRIOS <- ifelse(df$COMUNA %in% vector_comunas, df$BARRIO, df$COMUNA)
df$AUX_COMUNAS <- ifelse(df$COMUNA %in% vector_comunas, df$COMUNA, df$BARRIO)
df$AUX_BARRIOS <- ifelse(df$AUX_COMUNAS %in% vector_corregimientos, df$AUX_COMUNAS, df$AUX_BARRIOS)

# - Eliminamos columnas que ya no son necearias
df <- select(df, -BARRIO, -COMUNA)

# - Renombramos las variables auxiliare
df <- rename(df, c(AUX_BARRIOS = "BARRIO", AUX_COMUNAS = "COMUNA"))

```

- Eliminamos las observaciones que no cuentan con información de barrios y comuna.

```{r, echo=FALSE}
df <- subset(df, subset = (BARRIO != "SIN INFORMACION"))
df <- subset(df, subset = (COMUNA != "SIN INFORMACION"))
```

### Fechas especiales

```{r}
# - Dia laboral o no
df$FECHAS_ESP1 <- ifelse(df$DIA_NOMBRE %in% c("SABADO","DOMINGO"), "NO LABORAL", "LABORAL")

# - Festivos
festivos <- bd_2014 <- read.csv("Bases_de_Datos_Fuente/Festivos_Colombia_2014_2018.csv", header = TRUE, sep  = ",", encoding = 'UTF-8')
festivos$FESTIVOS_2014_2018 <- as.Date(festivos$FESTIVOS_2014_2018,format = "%d/%m/%Y")
festivos <- rename(festivos, c(FESTIVOS_2014_2018 = "FECHA"))
festivos$DIA_NOMBRE <- weekdays(festivos$FECHA)

# - Eliminamos los fectivos que caen sabado y domingo porque ya sabemos que no son laborales
festivos <- subset(festivos, subset = (DIA_NOMBRE != "sábado"))
festivos <- subset(festivos, subset = (DIA_NOMBRE != "domingo"))

# - Agregamos festivos a fechas especiales
df$FECHAS_ESP <- ifelse(df$FECHA %in% festivos$FECHA, "FESTIVO", df$FECHAS_ESP1)

# - Eliminamos variable auxiliar
df <- select(df, -FECHAS_ESP1)

```


Finalmente, volvermos a vizualizar los primeros registros para ver cómo quedó la base de datos tras la limpieza:

```{r}
# - visualizamos las primeras observaciones del archivo unificado
head(df)
write.csv(df, "df_accidentalidad.csv")
```
